【裁判字號】    92,自,75
【裁判日期】    920916
【裁判案由】    詐欺
【裁判全文】
臺灣臺南地方法院刑事判決                            九十二年度自字第七五號
    自  訴  人  丙○○
    被      告  丁○○
    選任辯護人  莊美貴律師
                嘉益律師
右列被告因詐欺案件，經自訴人提起自訴，本院判決如左：
    主  文
丁○○無罪。
    理  由
一、自訴意旨略以：被告丁○○前為三東興電企業股份有限公司（以下簡稱三東興電
    公司）之股東，其於民國（下同）八十九年四月五日，以所有之三東興電公司一
    萬三千五百六十三股（自訴狀誤載為00000000股）、股價共新台幣（以
    下同）一千三百五十六萬三千元之股份為擔保，向伊借款二百五十萬元，雙方並
    約定被告在未清償債務之前，不得將其前開股份為移轉、出賣、質押或其他處分
    ，被告並背書交付其前妻李佩螢所簽發總面額二百五十萬元之支票以供伊提示付
    款受償。詎伊於票載發票日之八十九年十月五日提示上開支票均未獲付款，並查
    知被告已將其名下之三東興電公司股份出賣予其妻舅而為脫產，伊始知受騙。又
    被告於以其股份向伊借款之前，亦以相同之股份向案外人甲○○借款上千萬元，
    足認被告確有詐欺情事，因認被告涉犯刑法第三百三十九條第一項之詐欺罪嫌云
    云。
二、自訴人認被告涉犯詐欺犯行，無非以被告借款後未依約清償，且違反約定將其所
    有三東興電公司之股份移轉予其前妻兄弟而為脫產，並另曾以相同抵押物品向其
    他人士借款等情，為其論據。訊據被告丁○○固供承以前揭股份向自訴人借款，
    並再將之過戶予其前妻兄弟乙○○，且向自訴人借款之前，亦曾以相同之供擔保
    股份另向甲○○等借款一千餘萬元等事實，惟堅詞否認有何詐欺犯行，辯稱：伊
    前所有之三東興電公司股份，乃案外人陳國銘向伊借款無力清償而受讓，該公司
    擁有坐落於台南市○○路之土地一片，按照伊所有股份之比例，可分配得約四百
    坪，如以向自訴人借款當時一坪約八萬元之市價計算，伊可獲分配約四千萬元，
    已足清償伊對自訴人及甲○○等人之債務。又伊乃另積欠前妻舅乙○○債務亦無
    力清償，經乙○○向法院聲請本票裁定後，伊因恐財產遭吳某查封故而與吳某成
    立和解而將三東興電公司股份轉讓予乙○○，伊於向自訴人借款之時係有充份之
    清償能力，且無詐騙自訴人之意思與行為等語。
三、按犯罪事實應依證據認定之，無證據不得推定其犯罪事實；又不能證明被告犯罪
    者，即應諭知無罪之判決，刑事訴訟法第一百五十四條、第三百零一條第一項分
    別定有明文。再刑法第三百三十九條第一項詐欺罪之成立，以意圖為自己或第三
    人不法之所有，以詐術使人將本人或第三人之物交付為要件，若行為人所用方法
    ，不能認為詐術，亦不致使人陷於錯誤，則不得遽以該罪相繩。（最高法院四十
    六年台上字第二六○號判例）。至於債務人於債之關係成立後，如有未依債之本
    旨履行民事債務之情形，在一般社會經驗上可能之原因甚多，縱令是出於惡意不
    為履行，苟無足以證明其在債之關係發生時，自始即具有不法所有意圖之積極證
    據，亦僅能令負民事之遲延給付責任，依刑事訴訟法第一百五十四條之規定，尚
    不得據此債信違反之客觀事態，而推定債務人原有詐欺取財之犯意，是當然不能
    僅以被告向自訴借款迄未歸還之事實，遽認被告涉有詐欺犯行。
四、又查：
  (一)被告於八十九年四月五日以三東興電公司之前揭股份為擔保，向自訴人借款二百
    五十萬元，嗣因其背書交付自訴人用以清償債務之支票經提示未獲付款，且迄今
    猶未為清償，又於同年六月七日，將其所有之股份轉讓予被告之前妻舅乙○○等
    事實，業據被告與自訴人一致陳明在卷，互核悉相符合，且與證人乙○○證述情
    節吻合，並有（被告與自訴人）借款契約書、公證書、三東興電公司八十九年四
    月間股東名簿、三東興電公司九十二年五月廿三日三東興字九二０五二號函、（
    被告與乙○○）股份轉讓書、財政部台灣省南區國稅局年度證券交易稅一般代繳
    稅額繳款書、三東興電公司九十年間之股東名簿等影本各一份，及支票與退票理
    由單各五紙附卷可稽，此部分事實固堪認定。
  (二)被告之前妻舅乙○○係於被告與自訴人訂立借款契約後之八十九年五月十二日，
    以被告簽發之本票二紙向本院聲請裁定准予強制執行，而後再於同年六月七日與
    被告簽訂股份轉讓書約定將被告所有之三東興電公司股份轉讓予乙○○之事實，
    亦經本院調閱同院八十九年度票字第二八五一號本票裁定強制執行案卷查證無訛
    ，並有前述（被告與乙○○）股份轉讓書及財政部台灣省南區國稅局年度證券交
    易稅一般代繳稅額繳款書在卷足憑。故被告與證人乙○○一致所陳：因被告積欠
    乙○○款項且無力清償，故乙○○向法院聲請本票裁定後，被告始出面與吳某協
    調以三東興電公司之股份轉讓予吳某抵償等情，應屬可信。此等被告向自訴人借
    款後衍生之債務抵償行為，自難據而認定被告向自訴人借款之時，即有借後不還
    且脫產避債之詐欺犯意。退一步言，縱認自訴人所言「事後脫產」予親戚乙節為
    可信，依現有證據亦僅足認定被告有事後惡意不為履行清償義務之民事債務不履
    行情形，亦尚難逕而據以反向推論被告借款之初即有詐欺之不法所有意圖。
  (三)被告前所有之三東興電公司股份雖另涉重覆擔保借款情事，且被告對自訴人與案
    外人甲○○及王彰榮之債務總額為一千四百五十萬元（自訴人二百五十萬元、甲○○一千萬元、王彰榮二百萬元），高於被告前所有三東興電公司股份總股價之
    一千三百五十六萬三千元。惟查股份有限公司除經營特別不善者，通常股份現值
    多高於股票面額，且如持以擔保之股份發行公司經營特別不佳，債權人應無同意
    以該公司股份而為擔保之理，故被告辯稱伊向自訴人借款之時，伊所有之三東興
    電公司股份價值高於前揭總借款金額，應屬可信，訊之自訴人亦陳明被告借款之
    時，提及其可受分配三東興電公司所有位於台南市○○路之土地價值約二千萬元
    等語。次查被告前受讓三東興電公司之股份，乃案外人陳國銘積欠被告五千萬元
    債務無力清償而為移轉，有（陳國銘與被告簽署之）同意書影本二份存卷可參，
    益徵上述股份價值菲低。再查三東興電公司之總股數為十萬股，被告前所有股份
    佔一萬三千五百六十三股，約為十分之一．五六左右之比例。而三東興電公司所
    有坐落於台南市○○段一七三之一地號土地，面積共七千七百十九平方公尺，每
    平方公尺之公告現值為二萬二千元，合計總公告現值為一億六千九百八十一萬八
    千元，依被告前所有股份比例十分之一．五六計算，被告可期待受分配之總公告
    現值約為二千六百四十九萬一千六百元，復有三東興電公司股東名簿及土地登記
    簿謄本在卷可按。而土地市場交易價格通常高於土地公告現值，復為公眾週知之
    事實，被告辯稱其前所有三東興電公司之股份，應足供其分次借款共一千四百五
    十萬元債務之擔保乙節，亦屬可信。
五、綜上所述，本件被告向自訴人借款之時，其所有之三東興電公司股份確足供清償
    之債務總額，且被告將股份轉讓予乙○○之行為，亦難回溯推論被告向自訴人借
    款之時即存脫產避債之詐欺犯意。此外，復查無任何積極事證足認被告對自訴人
    施以詐術不法獲取財物，應認不能證明被告罪，依法即應為其無罪判決之諭知。
據上論斷，應依刑事訴訟法第三百四十三條、第三百零一條第一項，判決如主文。
中      華      民國    九十二    年      九      月     十六     日
                                  臺灣臺南地方法院刑事第五庭
                                        法  官   陳欽賢
右正本證明與原本無異。
如不服本判決，應於判決送達後十日內向本院提出上訴狀( 應附繕本 )。
                                        書記官   何小玉
中      華      民      國    九十二    年      九      月     十六     日


司法院資訊處製作；財團法人民間司法改革基金會備份。
